【裁判字號】    98,訴,1585
【裁判日期】    990730
【裁判案由】    拆屋還地
【裁判全文】
臺灣臺南地方法院民事判決              98年度訴字第1585號
原      告  庚○○
訴訟代理人  王銀村律師
被      告  丁○○
            丙○○
            乙○○
            甲○○
            己○○
            戊○○○
            辛○○
上列當事人間請求拆屋還地事件，經本院於民國99年7月8日言詞
辯論終結，判決如下：
    主  文
被告丁○○應將坐落台南縣新營市○○段一六一地號土地上如附
圖所示A部分面積六十八點二七平方公尺鐵皮造平房（門牌號碼
：台南縣新營市○○街一三四巷二十七號）拆除，並將土地返還
原告。
被告丙○○、乙○○、甲○○、己○○應自坐落台南縣新營市○○段一六一地號土地上如附圖所示A部分面積六十八點二七平方
公尺鐵皮造平房（門牌號碼：台南縣新營市○○街一三四巷二十
七號）遷出。
被告戊○○○應將坐落台南縣新營市○○段一六一地號土地上如
附圖所示B部分面積五點八平方公尺磚竹木造平房（門牌號碼：
台南縣新營市○○路三十七號）拆除，並將土地返還原告。
被告辛○○應將坐落台南縣新營市○○段一六一地號土地上如附
圖所示C部分面積九點八一平方公尺磚竹木造平房（門牌號碼：
台南縣新營市○○路三十七之一號）拆除，並將土地返還原告。
訴訟費用新臺幣壹萬捌仟零貳拾捌元由被告丁○○、丙○○、乙○○、甲○○、己○○負擔五分之四；被告戊○○○負擔十五分
之一；被告辛○○負擔十五分之二。
本判決於原告分別以新臺幣肆拾柒萬、肆萬元、柒萬元依序為被
告丁○○、丙○○、乙○○、甲○○、己○○、戊○○○、辛○○供擔保後，得為假執行。但被告如依序提供新臺幣壹佰肆拾萬
元、壹拾貳萬元、貳拾萬元為原告預供擔保，得免為假執行。
    事 實 及 理 由
一、原告起訴主張：
（一）坐落台南縣新營市○○段161地號、面積206.44平方公尺
      土地（下稱系爭土地），係原告於民國96年9月3日因本院
      96年執字第9635號分割共有物之強制執行事件公開拍得，
      原告為系爭土地所有權人，依民法第767條規定，有排除
      侵害、妨害之權。又按土地及房屋同屬一人，而將土地及
      房屋分開同時或先後出賣，除有特別約定外，均應推斷土
      地承買人默許房屋承買人繼續使用土地，最高法院雖著有
      48 年台上字第1457號判例；但若土地承買人於買受時不
      知土地及地上建物同屬一人所有，則不得推斷其有默許房
      屋承買人繼續使用土地。原告於法院拍賣系爭土地時，並
      不知系爭土地上之房屋為何人所有，亦不知土地及系爭房
      屋是否屬一人所有，自無上開判例適用之餘地。
（二）如附圖所示A部分有未保存登記之平房一棟，面積68.27平
      方公尺，門牌號碼台南縣新營市○○街134巷27號為被告
      丁○○所有；且該房屋現由被告丙○○、乙○○、甲○○
      、己○○租用，惟渠等非該房屋買受人，無民法第425條
      買賣不破租賃之適用，依民法第767條規定，原告自得請
      求被告丙○○等4人遷出上開房屋，以除去妨害，並請求
      被告丁○○拆除上開房屋，返還基地。縱被告丁○○主張
      上開建物於系爭土地出售前，即由共有人沈仙益分管使用
      興建，86年間沈仙益再將該屋出售予伊，但原告為善意受
      讓人，依釋字第349號解釋，並無「共有人於與某他共有
      人訂立共有物分割或分管之特約後，縱將其應有部分讓與
      第三人，其分割或分管契約，對於受讓人仍繼續存在。」
      、「強制執行法上之拍賣，應解釋為買賣之一種，即拍定
      人為買受人。」（最高法院48年度台上字第1065號、49
      年台抗字第83號判例要旨參照），適用之餘地。
（三）系爭土地上如附圖所示B、C部分建物面積各5.8平方公尺
      及9.81平方公尺，係由被告戊○○○、辛○○分別搭建使
      用，但均未得原告之同意，係無權占有原告之土地，原告
      應得依民法第767條之規定，分別請求各該被告拆屋還地
      ；並聲明：（1）被告丁○○應將坐落台南縣新營市○○
      段161地號土地上，如附圖所示A部分面積68.27平方公尺
      鐵皮造平房（建物門牌：新營市○○街134巷27號）拆除
      ，將土地回復原狀返還原告。（2）被告丙○○、乙○○
      、甲○○、己○○應自坐落台南縣新營市○○段161地號
      土地上，如附圖所示A部分面積68.27平方公尺鐵皮造平房
      （建物門牌：新營市○○街134巷27號）遷出。（3）被告
      戊○○○應將坐落台南縣新營市○○段161地號土地上，
      如附圖所示B部分面積5.8平方公尺磚竹木造平房（建物門
      牌：新營市○○路37號）拆除，將土地回復原狀，返還原
      告。（4）被告辛○○應將坐落台南縣新營市○○段161地
      號土地上如附圖所示C部分面積9.81平方公尺磚竹木造平
      房（建物門牌：新營市○○路37-l號）拆除，將土地回復
      原狀返還原告。（5）原告願供擔保，請宣告假執行。
二、被告丙○○、乙○○、甲○○、己○○、戊○○○、辛○○
    均未於言詞辯論期日到庭，亦未具狀作何聲明或陳述；被告
    丁○○則以：
（一）門牌號碼台南縣新營市○○街134巷27號房屋係祖產，系
      爭土地至今尚存老舊平房2間，平房前半部86年至89年期
      間由被告丁○○居住使用，有房屋稅籍編號00000000000
      之房屋稅籍證明書影本、86年10月18日伯父沈仙益辦理房
      屋買賣所有權移轉契約書、87年契稅繳納書以茲證明，伯
      父沈仙益更於57年9月13日收到台南縣新營鎮公所有關房
      屋所有權移轉通知及86年度之財政部財產歸戶證明，由於
      當時長輩貧窮不識字、無法律常識，故未辦理房屋權狀，
      後又因子孫不肖，導致系爭土地慘遭拍賣。
（二）該房屋基地之系爭土地雖已遭拍賣，但房屋自曾祖父輩即
      興建，並非無權占有；況原告經由法院拍定系爭土地，豈
      有不事先查看土地現況之理，自知系爭土地上有建物，並
      非善意受讓人。又原告於準備書狀詳述：「…系爭土地上
      有一未保存登記建物門牌為新營市○○街134巷27號……
      地上物不在拍賣範圍內，拍定後不影響原有法律關係…」
      ，原告自應知曉、承擔土地拍賣後之法律及因果關係，並
      承認地上所有物的所有權人與土地所有權人不同之事實，
      依最高法院48年台上字第1457號判例，即認為土地承買人
      默許房屋所有人繼續使用土地；原告訴之請求毫無理由，
      至為顯明。又按「共有人於與其他共有人訂立共有物分割
      或分管之特約後，縱將其應有部分讓與第三人，其分割或
      分管契約，對於受該人仍繼續存在。」、「強制執行法上
      之拍賣，應解釋為買賣之一種，即拍定人為買受人，而以
      拍賣機關代替債務人立於出賣人之地位。」，有最高法院
      48年台上字第1065號、49年台抗字第83號分別著有判例可
      稽，原告應受分管之約束。
（三）「按民法第425條之1關於土地及其土地上之房屋同屬一人
      所有，而僅將土地或房屋所有權讓與他人，推定在房屋得
      使用之期限內，有租賃關係存在之規定，尋繹其立法理由
      所揭櫫『僅將土地或僅將房屋所有權讓與他人，或將土地
      及房屋同時或先後讓與相異之人時，實務上見解，除有特
      別約定外，應推斷土地受讓人默許房屋受讓人繼續使用土
      地，但應支付相當代價，故其法律關係之性質，當屬租賃
      。』之本旨，乃側重於房屋所有權與基地利用權一體化之
      體現，並基於房屋既得使用權保護原則之考量，進一步肯
      認土地使用權不因嗣後基礎原因之變動而受影響，藉以調
      和土地與建物之利用關係，始符社會正義之要求。甲00
      對於其提供之系爭土地上，將由新偕中公司或李0鐘興建
      具永久性房屋，自不得謂為不知。而因甲00出具土地使用
      權同意書予李0鐘興建建物，該建物就其基地(系爭土地)
      ，自有利用之權。嗣縱該建物經法院拍賣，由乙00拍定並
      取得所有權，致房地異主，而與民法第425條之1第1項所
      定『土地與其土地上之房屋同屬一人』之情形，未盡相符
      。但就該法律規範目的而論，是否不得依『相類事實，應
      為相同處理』之法理而為類推適用？即待進一步推究。案
      經發回，應由原審法院注意及之，附此指明。」，最高法
      院98年度台上字第1339號亦有判決可參，是退萬步言，本
      件亦得類推適用民法第425條之1規定。原告提起本件訴訟
      ，顯屬濫用權利等語置辯；並聲明：原告之訴駁回；若受
      不利判決，願供擔保請准宣告免假執行。
三、經查：
（一）按訴狀送達後，原告不得將原訴變更或追加他訴。但請求
      之基礎事實同一者或擴張或減縮應受判決事項之聲明者，
      不在此限，民事訴訟法第255條第1項第2、3款定有明文。
      原告於訴訟送達後，以書狀追加系爭土地地上物所有人辛○○為被告，參照前規定，核無不合，應予准許。又被告
      丙○○、乙○○、甲○○、己○○、戊○○○、辛○○等
      經合法送達，均未於最後言詞辯論期日到場，爰依原告之
      聲請，由其一造辯論而為判決。
（二）原告主張系爭土地經法院拍賣，而由原告拍定取得，業經
      調閱本院96年度執字第9635號分割共有物事件執行卷查核
      屬實，並有系爭土地登記第二類謄本在卷可按，是原告主
      張為系爭土地所有權人，足以認定。又系爭土地上有未保
      存登記之被告丁○○所有，門牌號碼「台南縣新營市○○
      街134巷27號」之鐵皮造皮房屋，並由被告丙○○、乙○○、甲○○、己○○租賃使用中；被告戊○○○所有之門
      牌號碼「台南縣新營市○○路37號」，及被告辛○○所有
      之同市○○○路37-1號」之磚竹木造平房各一間，為被告
      丁○○所不爭執，並有本院99年3月3日勘驗筆錄可稽；且
      上開房屋依序占用系爭土地面積各為如附圖所示之A部分
      68.27平方公尺、B部分5.8平方公尺，及C部分9.81平方公
      尺，亦有台南縣鹽水地政事務所土地複丈成果圖附卷為憑
      ，足認上開房屋有占用系爭土地之實。則按民法第767條
      「所有人對於無權占有或侵奪其所有物者，得請求返還之
      。對於妨害其所有權者，得請求除去之；有妨害其所有權
      之虞者，得請求防止之」之規定，原告請求被告丁○○、
      戊○○○，及辛○○三人分別拆除各所有上開房屋占有系
      爭土地如附圖所示A、B、C之面積，並將土地返還原告，
      自屬有據。
（三）被告丁○○雖以其所有之上開房屋，乃系爭土地未出售前
      ，經系爭土地共有人分管，由其租先興建，縱系爭土地已
      售，買受人仍應受分管契約之拘束，原告不得請求被告拆
      屋還地等語置辯，並援引最高法院48年台上字第1065號判
      例。惟查系爭土地於96年10月26日由原告買受，有土地登
      記謄本可按，顯係發生在民法修正增訂第826條之1施行前
      ，如系爭土地有分管約定後出售應有部分，固應受最高法
      院48年台上字第1065號判例意旨「共有人於與其他共有人
      訂立共有物分割或分管之特約後，縱將其應有部分讓與第
      三人，其分割或分管契約，對於受讓人仍繼續存在。」之
      約束，然本件原告並非受讓共有土地之應有部分，而係共
      有土地之全部，此參本院89年度家訴字第51號判決系爭土
      地（重測前為新營段0372-17地號）變價分割，及96年度
      字第9635號拍賣公告即明，原告受讓共有物之全部已與前
      開判例意旨受讓應有部分之情形有別；遑論被告丁○○對
      於分管之約定，未能舉證以實其說，且縱有分管之實，被
      告丁○○已非系爭土地之共有人，按「共有人基於分管契
      約得就共有物之特定部分為占有使用、收益，該分管契約
      且得對抗其餘共有人之後手，乃因其就共有物有應有部分
      使然。一旦喪失其共有物之應有部分，其依該分管契約，
      所得行使之權利即失所附麗，不得再對其後手或其他共有
      人主張分管契約上之權利。」（最高法院84年台上字第
      2886 號判決要旨參照），被告丁○○已無主張其分管權
      利之餘地，前揭所辯，自無足採。
（四）又按共有物係屬全體共有人所有，在分割前，各共有人故
      得約定範圍而使用之，但此項分管行為，不過定暫時使用
      狀態，與消滅共有關係之分割有間，故共有物經法院判決
      分割確定時，先前共有人間之分管契約及使用借貸契約，
      即應認為終止。故就系爭土地而言，共有人之占有於裁判
      分割確定時，均為無權占有，而變價分割更係將全部共有
      物付諸拍賣，共有關係全數解消，亦無同為共有人之分管
      人因判決分割而取得其所分管之土地情形，自應為相同解
      釋，則先前共有人間縱有分管契約，亦應即終止。因此，
      系爭土地於變價分割確定時，被告丁○○已喪失法律上占
      有之原因，對於系爭土地已屬無權占有，且該無權占有基
      地之情形，於拍賣前即已經判決確定，並非拍賣所致，自
      與民法第425條之1第1項之情形有間，被告丁○○亦不得
      主張有該法條之類推適用。又被告丙○○、乙○○、甲○○、己○○為被告丁○○所有系爭土地上門牌號碼新營市
      ○○街134巷27號房屋之實際使用人，為兩造所不爭執，
      而該房屋占有系爭土地既乏合法權源，而為無權占有，原
      告依民法第767條規定，請求被告丙○○、乙○○、甲○○、己○○自上開房屋占有系爭土地如附圖所示A之部分
      遷出，乃屬所有權妨害請求權之行使，尚無不合，應予准
      許。至被告丁○○與被告丙○○、乙○○、甲○○、己○○間就上開房屋倘存有租賃關係，其間之債權債務關係，
      僅有對人之相對效力，不得與原告系爭土地所有權之對世
      效力相抗衡。
四、本件事證已臻明確，兩造其餘攻擊防禦方法，經本院審酌於
    本判決結果不生影響，爰不逐一論述。
五、兩造陳明願供擔保聲請宣告假執行及免為假執行，經核均無
    不合，爰分別酌定相當擔保金准許之。又法院為終局判決時
    ，應依職權為訴訟費用之裁判；且訴訟費用，由敗訴之當事
    人負擔；且共同訴訟人於訴訟之利害關係顯有差異者，法院
    得酌量其利害關係之比例，命分別負擔，民事訴訟法第87條
    第1項、第78條、第85條第1項但書分別定有明文，乃確定本
    件訴訟費用為18,028元，並由被告各按比例負擔。
六、據上結論，原告之訴為有理由，依民事訴訟法第385條第1項
    前段、第87條第1項、第78條、第85條第1項但書、第390條
    第2項、第392條第2項，判決如主文。
中    華    民    國    99    年    7     月    30    日
                  民事第二庭  法  官  魏玉英
以上正本係照原本作成
如對本判決上訴，須於判決送達後20日內向本院提出上訴狀
如委任律師提起上訴者，應一併繳納上訴審裁判費
中    華    民    國    99    年    7    月     30    日
                              書記官  蔡曉卿

司法院資訊處製作；財團法人民間司法改革基金會備份。
